臺灣高等法院刑事判決
109年度上訴字第4323號
上  訴  人  臺灣新北地方檢察署檢察官
上  訴  人  
即  被  告  翁誌隆





上列上訴人因被告違反毒品危害防制條例案件，不服臺灣新北地
方法院109年度審訴字第1261號，中華民國109年8月6日第一審判
決（起訴案號：臺灣新北地方檢察署109年度毒偵字第470號），
提起上訴，本院判決如下：
    主  文
原判決撤銷。
本件公訴不受理。
   理  由
一、公訴意旨略以：上訴人即被告甲○○前因施用毒品案件，經臺
    灣板橋地方法院（已更名為臺灣新北地方法院，下稱新北地
    院）以96年度毒聲字第182號裁定送觀察、勒戒後，因認無
    繼續施用毒品傾向，於民國96年4月24日執行完畢釋放出所
    ，並由臺灣板橋地方法院檢察署（現更名為臺灣新北地方檢
    察署，下稱新北地檢署）檢察官以96年度毒偵字第87號、第
    853號、第2618號為不起訴處分確定。又因施用毒品案件，
    經新北地院以98年度訴字第670號判處有期徒刑8月確定。復
    ㈠因施用毒品案件，經新北地院以105年度審訴字第887號判
    處有期徒刑7月、4月確定；㈡因傷害案件，經新北地院以105
    年度審簡字第1171號判處有期徒刑4月確定；㈢因施用毒品案
    件，經新北地院以105年度簡字第5002號判處有期徒刑4月確
    定；㈣因施用毒品案件，經新北地院以105年度審訴字第1561
    號判處有期徒刑5月、8月確定。上開㈠至㈣所示之罪刑，經新
    北地院以106年度聲字第331號裁定應執行有期徒刑2年6月確
    定，於108年3月31日縮刑期滿執行完畢。詎猶不知悛悔，基
    於施用第一級毒品之犯意，於108年12月25日，在新北市○○
    區○○○路000巷0弄00號1樓居所，以針筒注射方式，施用第一
    級毒品海洛因1次。嗣於108年12月26日21時許，在新北市○○
    區○○○路000巷0弄00號1樓居所為警查獲，當場扣得其所有之
    吸管1根及針筒1支（其上均殘留無法析離之微量海洛因），
    經警採集其尿液送驗後，結果呈嗎啡陽性反應。因認被告涉
    犯毒品危害防制條例第10條第1項之施用第一級毒品罪嫌等
    語。
二、刑事訴訟法第303條第1款規定，案件有起訴之程序違背規定
    之情形者，應諭知不受理之判決。此所稱之起訴之程序違背
    規定，係指檢察官提起公訴之訴訟行為於程序上有違法律之
    規定而言。而提起公訴之訴訟行為是否於程序上有違法律規
    定，原則上，固是以起訴時所存在之事項及法律規定為判斷
    ，惟檢察官起訴後始發生之情事變更事由，致法院不能為實
    體審理及判決亦屬「起訴之程序違背規定」。
三、毒品危害防制條例於109年1月15日修正、109年7月15日生效
    ，修正後毒品危害防制條例第20條第3項規定，犯第10條之
    罪於觀察、勒戒或強制戒治執行完畢釋放後，3年後再犯第1
    0條之罪者，適用本條前2項之規定。上開所謂「3年後再犯
    」，只要本次再犯（不論修正施行前、後）距最近1次觀察
    、勒戒或強制戒治執行完畢釋放，已逾3年者，即該當之，
    不因其間有無犯第10條之罪經起訴、判刑或執行而受影響，
    此係最高法院於109年11月18日以109年度台上大字第3826號
    裁定宣示之見解，為有權解釋，各級法院應受其拘束。
四、又法院於解釋、適用本次毒品危害防制條例上開修正條文時
    ，允宜遵循醫療專業及刑事政策，保障施用毒品者為病患性
    犯人之健康權，兼顧保護社會安全及恪遵正當法律程序，確
    保法治國公平法院之具體實現。另本於權力分立原則，法院
    對檢察官職權行使，應予以尊重，雖非謂不得為適度之司法
    審查，惟對於施用毒品者本次所犯如距最近1次觀察、勒戒
    或強制戒治執行完畢釋放後，已逾3年者，檢察官得本於立
    法者所賦與之職權裁量是否聲請法院裁定觀察、勒戒或為命
    附條件（現行法僅能附命完成戒癮治療）緩起訴處分之多元
    化處遇，即聲請法院裁定機構內之觀察、勒戒並非檢察官所
    得採取之唯一途徑，法院自不能僭越檢察官之職權，逕對施
    用毒品者裁定應予觀察、勒戒或強制戒治。雖修正後之毒品
    條例第35條之1第2款規定：「審判中之案件，由法院或少年
    法院（地方法院少年法庭）依修正後規定處理；依修正後規
    定應為不起訴處分或不付審理之裁定者，法院或少年法院（
    地方法院少年法庭）應為免刑之判決或不付審理之裁定」。
    另該條款之立法說明亦謂：「若該等案件於修正施行前已繫
    屬於法院或少年法院（地方法院少年法庭）者，『為求程序
    之經濟，法院或少年法院（地方法院少年法庭）應依修正施
    行後之規定處理，即應依職權為觀察、勒戒或強制戒治之裁
    定』」等語，似欲透過立法說明由法院依職權裁定觀察、勒
    戒或強制戒治，以替代第20條第1項、第2項所定應由檢察官
    提出觀察、勒戒或強制戒治之聲請，惟若檢察官之「起訴之
    程序違背規定」，法院當不能「為求程序之經濟」便宜行事
    ，而應嚴守程序上之正義，尊重檢察官之裁量權，並保障施
    用毒品者能獲得妥適並完善治療或其他有利戒毒途徑處遇之
    機會（最高法院109年度台上字第3826號判決意旨參照）。
五、經查：
　㈠上訴人即被告甲○○前因施用毒品案件，經新北地院以96年度
    毒聲字第182號裁定送觀察、勒戒後，因認無繼續施用毒品
    傾向，於96年4月24日執行完畢釋放出所，並由新北地檢署
    檢察官以96年度毒偵字第87號、第853號、第2618號為不起
    訴處分確定等情，有本院被告前案紀錄表、在監在押全國紀
    錄表、毒品案件紀錄表在卷可佐。
  ㈡因此，本案被告於108年12月25日，再犯本案施用毒品犯行，
    顯與其最近1次因施用毒品而經觀察勒戒執行完畢釋放之96
    年4月24日相距已逾3年，縱被告其後雖有因施用毒品案件經
    法院判處罪刑確定及執行完畢之情形，但迄今並無再受觀察
    、勒戒或強制戒治等保安處分之裁判及執行，依前開說明，
    仍應依修正後毒品危害防制條例第20條第3項、現行第24條
    等規定，由檢察官基於一次性之整體規劃而重啟處遇程序，
    視上訴人個案情形，是否適合「觀察、勒戒或強制戒治」或
    給予「附命完成戒癮治療緩起訴處分」之機會。檢察官逕予
    提起公訴，法院無從替代檢察官為上開合義務性之裁量處遇
    ，應認本件起訴程序違背規定，且無從補正，原審未及適用
    新法，而為被告有罪之實體判決，容有違誤，被告上訴就此
    雖未指摘，僅爭執拘提與採尿之合法性，然檢察官上訴意旨
    指摘及此，為有理由，應由本院將原判決撤銷，諭知公訴不
    受理之判決，並不經言詞辯論為之。另扣案之吸管一根及針
    筒一支（其上均殘留無法析離之微量海洛因），是否符合刑
    法第40條規定得單獨聲請宣告沒收，亦請檢察官依職權為適
    法處理，附此敘明。　　　　
六、據上論斷，應依刑事訴訟法第369條第1項前段、第364條、
    第303條第1款、第307條，判決如主文。
本案經檢察官張瑞娟提起公訴，檢察官蔣政寬提起上訴。　　　
中　　華　　民　　國　　109 　年　　12　　月　　11　　日
              　  刑事第二十三庭審判長法　官  許永煌
　　　　　　　　　　　　　　　　　    法　官  吳定亞
　　　　　　　　　　　　　　　　　    法　官  黃美文
以上正本證明與原本無異。
如不服本判決，應於收受送達後20日內向本院提出上訴書狀，其
未敘述上訴之理由者並得於提起上訴後20日內向本院補提理由書
（均須按他造當事人之人數附繕本）。「切勿逕送上級法院」。
                                　    書記官  彭威翔
中　　華　　民　　國　　109 　年　　12　　月　　14　　日